臺灣臺中地方法院民事判決　100年度訴字第447號
原　　　告　邱育宏
訴訟代理人　謝秉錡　　律師
複代理人　　黃士哲　　律師
複代理人　　許富傑
被　　　告　吳翠琴
訴訟代理人　許榮任
上列當事人間請求損害賠償事件，經本院於民國100年9月21日言
詞辯論終結，判決如下：
    主    文
原告之訴及假執行之聲請均駁回。
訴訟費用由原告負擔。
    事實及理由
壹、原告方面：
  一、訴之聲明：
      被告應給付原告新台幣（下同）695,749元及自起訴狀繕
      本送達被告翌日起至清償日止按年利率5%計算之利息。並
      願供擔保請准宣告假執行。
  二、事實摘要：
    (一)原告起訴主張略以：
      伊於民國98年5月10日與被告簽訂不動產買賣契約書（下
      稱系爭契約），向被告購買坐落合併前台中縣太平市○○
      段941-33、941-31、941-39地號土地及其上1314建號建物
      （門牌號碼：太平市○○○街27號，下稱系爭建物）。詎
      被告竟未告知系爭建物一樓樓層空間規劃與核准建造及使
      用執照竣工圖不符，一樓之室內空間即客廳範圍竟有部分
      係占用竣工圖上之停車空間，而停車空間則外移占用部分
      人行道（騎樓）空間，如此將使系爭建物有淪為違章建築
      之風險，若經檢舉或查報，有遭受拆除之可能，乃物之瑕
      疵（以下簡稱系爭瑕疵），如欲將系爭建物恢復為符合竣
      工圖之空間規劃，大約需費用578,250元〔依原告100年4
      月16日準備(二)狀所載計算式：每坪改造施作成本約75,000
      元，原停車空間有25.49㎡，換算單位為坪則約為7.71坪
      ，75000×7.71＝578250），此為原告所受之損害，爰依
      民法第359條、第360條規定，請求減少價金或不履行之損
      害賠償（上開計算式僅初步估計，應以送鑑定之結果為準
      ）。
    (二)對被告抗辯之陳述：
      1.被告是否知悉系爭建物有上述之瑕疵，依民法第354條
        規定，與應否負物之瑕疵擔保責任無關。被告辯稱伊不
        知系爭建物經建商二次施工，無法律上意義。
      2.建物一樓室內面積是否減少與原告主張之瑕疵無涉，被
        告辯稱系爭建物一樓之登記面積43.06㎡與竣工圖室內
        面積相符，且系爭契約約定依現狀交付，並無理由。
      3.被告辯稱原告因重大過失而不知系爭建物有與竣工圖不
        符之瑕疵，惟竣工圖依法僅能由建物所有權人或權利人
        申請，故在原告尚未將系爭建物移轉登記予原告前，原
        告無從申請竣工圖，自難謂原告因重大過失不知有上述
        之瑕疵存在。再者，被告之訴訟代理人許榮任為系爭建
        物所在社區之第一屆管理委員會主任委員，於其向主管
        機關申請報備之時（100年5月11日）即檢附系爭建物之
        竣工圖，由此可知，原告乃明知系爭建物有故意而故意
        不告知，是依民法第355條但書規定，仍應負瑕疵擔保
        責任。
貳、被告方面：
    則以伊向前手即總瑩建設股份有限公司（下稱總瑩公司）購
    買系爭建物及與原告簽訂系爭契約並移轉登記時，系爭建物
    即為目前之狀態，系爭契約第四條並約定「本買賣房屋…於
    點交時，依本契約成立時之現狀點交甲方（即原告）管業。
    」被告並不知系爭建物經二次施工，亦未同意總瑩公司二次
    施工，且系爭契約亦無約定被告保證系爭建物絕無違建，原
    告於向被告購買系爭建物前，疏未查明系爭建物與竣工圖不
    符，即難謂無重大過失。被告自毋庸負物之瑕疵擔保責任。
    並聲明：請求駁回原告之訴。如受不利判決願供擔保，請准
    宣告免為假執行。
參、本件關鍵爭點：
    原告是否因重大過失而不知系爭建物有與竣工圖不符之瑕疵
    ？
肆、法院之判斷：
  一、按物之出賣人對於買受人，應擔保其物依第373條之規定
      危險移轉於買受人時，無滅失或減少其價值之瑕疵，亦無
      滅失或減少其通常效用或契約預定效用之瑕疵。但減少之
      程度，無關重要者，不得視為瑕疵。出賣人並應擔保其物
      於危險移轉時，具有其所保證之品質。買受人於契約成立
      時，知其物有前條第1項所稱之瑕疵者，出賣人不負擔保
      之責。買受人因重大過失，而不知有前條第1項所稱之瑕
      疵者，出賣人如未保證其無瑕疵時，不負擔保之責。但故
      意不告知其瑕疵者，不在此限。民法第354條、第355條分
      別定有明文。次按系爭地下二層尚難認僅得設置六個機械
      式停車位，而被上訴人將原規劃之六個停車位增加為十二
      個停車位，因未申請辦理變更，致與原使用執照不符。惟
      依使用執照之記載，系爭地下二層係作為停車場使用，而
      實際上亦供停車場使用，並無違法使用之情形，且台北市
      政府工務局建築管理處八十二年六月十二日北市工建使字
      第一五○○四號函稱：在不妨礙防空避難室之使用及停車
      之進出使用情形下，原則上不予取締等情形觀之，被上訴
      人由原規劃之六個停車位於使用執照核發後增設為十二個
      停車位，縱因行政手續欠缺而有違章使用之處，亦屬主管
      機關之行政管理問題，系爭停車位並不因而不能為通常之
      使用。況系爭編號一、二號停車位與使用執照之附圖相符
      ，兩造所訂買賣契約書附件內容所載，兩造係合意以十二
      個停車位之前提下買受系爭二個停車位，則被上訴人交付
      系爭車位自無違反契約預定效用之瑕疵，或有故意不告知
      瑕疵之情形，從而上訴人依瑕疵擔保得請求減少價金之規
      定，請求被上訴人給付五百四十五萬九千五百二十元本息
      ，尚屬無據。最高法院著有83年度台上字第1935號判決可
      資參照。
  二、查原告主張系爭建物有與竣工圖不符之瑕疵，所據無非原
      告證2系爭建物之竣工圖、Ｃ區壹層面積計算表及照片。
      惟依上開面積計算表所示編號Ｃ30（即系爭建物）室內面
      積43.06㎡，騎樓面積2.08㎡，停車空間25.49㎡。對照原
      告提出之系爭建物登記謄本、所有權狀之記載，一樓面積
      43.06㎡，另建物主要用途記載為「住房、停車空間、人
      行道」，及被告提出符合系爭建物目前現狀之廣告圖，即
      可知，系爭建物一樓部分，住房、停車空間及人行道均具
      備，僅停車空間與人行道所占面積相對減少。是以，就功
      能及減少面積部分（係較無價值之停車空間及供公眾通行
      之人行道）而言，程度上無關緊要，即難謂有瑕疵。次就
      一般觀念而言，系爭建物室內面積與登記一樓樓層面積相
      符（惟經建商取得使用執照後，在室內與停車空間中間二
      次施工，將室內客廳面積擴大並予以區隔室內及室外），
      使室內空間增加，惟停車空間及人行道面積相對減縮，如
      此情形，對於所有權人之權益（建物面積與買賣契約約定
      相符），並無損害，是尚難認系爭建物因此滅失或減少其
      價值、通常效用或契約預定效用。再者，原告主張依建築
      法第39條、第58條第1項第6款及建築技術規則建築設計施
      工編第59條之1、第60條第1項第1款、第136條規定，系爭
      建物之現狀如經人舉發或查報，有成為違章建築而遭拆除
      之可能。惟查，上開建築法規定，係適用於施工中之建物
      ，此觀條文中均有「施工」字樣即明。是於已竣工，核發
      使用執照之建物並無適用。又系爭建物經建商二次施工後
      之現況，究有何違反上開建築技術規則建築設計施工編之
      規定之處，即停車空間有無不足法定面積15㎡、汽車出入
      口有無銜接道路、設置緩衝空間，均未據原告敘明及證明
      。況揆諸上開判決意旨，系爭建物之二次施工結果，縱因
      行政手續欠缺而有違章使用之處，亦屬主管機關之行政管
      理問題，系爭建物並不因而不能為通常之使用，是系爭建
      物可否謂有物之瑕疵，即不無疑義。
  三、次按民法上所謂過失，以其欠缺注意之程度為標準，可分
      為抽象的過失、具體的過失，及重大過失三種。應盡善良
      管理人之注意（即依交易上一般觀念，認為有相當知識經
      驗及誠意之人應盡之注意）而欠缺者，為抽象的過失，應
      與處理自己事務為同一注意而欠缺者，為具體的過失，顯
      然欠缺普通人之注意者，為重大過失。故過失之有無，抽
      象的過失，則以是否欠缺應盡善良管理人之注意定之，具
      體的過失，則以是否欠缺應與處理自己事務為同一之注意
      定之，重大過失，則以是否顯然欠缺普通人之注意定之，
      苟非欠缺其注意，即不得謂之有過失。最高法院著有42年
      台上865號判例可資參照。上訴人向被上訴人購買系爭房
      屋時，既多次至系爭房屋察看，且知悉被上訴人係向法院
      拍賣承受，原可委託建築師調閱系爭房屋之竣工圖及使用
      執照查看，但上訴人並未調查，難謂無重大過失，而兩造
      所簽訂之買賣契約，又未有出賣人保證系爭房屋絕無違建
      之記載，被上訴人又無故意不告知有違建情事，依民法第
      355條第2項規定，被上訴人自不負擔保責任，即無賠償義
      務可言。則系爭房屋縱有違建之情形，然兩造既約定以房
      屋現況交屋，被上訴人除系爭房屋為海砂屋及輻射屋外，
      自不負物之瑕疵擔保責任（臺灣高等法院94年度台上字第
      584號判決參照）。
  四、經查，系爭契約總價高達4,600,000元（參原證1），且本
      件原告自承買受系爭建物前有至現場看屋多次（參本院
      100年3月30日、同年5月4日言詞辯論筆錄），兩造訂約及
      被告交屋予原告時，系爭建物即為目前現狀（參同上100
      年3月30日言詞辯論筆錄），交易過程中，原告亦從未要
      求被告提出竣工圖供其與系爭建物現況互相比對（參本院
      100年9月21日言詞辯論筆錄），由此足證，原告係對於系
      爭建物（經二次施工後）之現狀合意與被告成立買賣契約
      ；其對於系爭建物現狀是否與竣工圖相符，並不在意，蓋
      原告果如其本件起訴主張如此在意系爭建物有無經二次施
      工致成瑕疵，只須稍加注意，例如要求被告提出竣工圖供
      其自行或委請專業人士（如建築師）加以比對，即可得知
      ，是以縱認系爭建物經二次施工後之現狀，已成有瑕疵之
      物，亦因原告因重大過失而未能事前知悉此一瑕疵，依據
      民法第355條第2項規定，被告不負擔保之責。
  五、末查，原告又主張被告係故意不告知此一（建物經二次施
      工）事實，依民法第355條第2項但書規定，仍不能免責。
      惟依系爭契約第4條約定，兩造間買賣系爭建物，乃依簽
      約時之現狀交付，出賣人復未保證系爭建物絕無違建情事
      ，且被告自訴外人總瑩公司買得系爭建物時，系爭建物即
      已經二次施工而為目前之現狀（是否為違建須待主管機關
      認定），且被告於向訴外人買得系爭建物之前，亦未簽具
      二次施工同意書（參台灣台中地方法院檢察署99年度偵字
      第2971、3664、3982、5102、5103、5440、7338、13979
      號不起訴處分書），自難認被告知悉二次施工之事實而故
      意不告知原告。至原告主張被告訴訟代理人曾任系爭建物
      所在社區（公園大鎮）第一屆管理委員會主任委員，曾在
      系爭社區竣工圖上以管理委員會主任委員名義簽名（參原
      證6），應已知悉系爭建物二次施工之事實云云，惟查，
      由原證6所附竣工圖觀之，圖及面積表中之字體甚小，一
      般人尚難憑此即可比對得知系爭建物現況與竣工圖細微處
      差異，並因而得知系爭建物經二次施工，從而，原告主張
      被告故意不告知系爭建物經二次施工致生瑕疵之事實，不
      能免除擔保責任，自非足取。依民法第355條第2項但書規
      定，出賣人「故意」不告知買受人瑕疵者，不得解免其擔
      保責任；此與同條項本文規定，買受人因「重大過失」而
      不知有瑕疵者，出賣人即不負擔保之責，要件截然不同，
      不容混淆，併此敘明。
  六、綜上所述，原告主張系爭建物經訴外人即建商總瑩公司二
      次施工，已成違建，為有瑕疵之物，依民法第359條、第
      360條規定，原告得向被告請求損害賠償或減少價金，均
      非有據，應予駁回。其訴既經駁回，假執行之聲請亦失依
      附，應併予駁回之。
肆、結論：
    本件原告之訴為無理由，依民事訴訟法第78條，判決如主文
    。
中    華    民    國  100    年    10    月     19    日
                  民事第三庭 法  官   曹宗鼎
上正本係照原本作成。
如對本判決上訴，須於判決送達後20日內向本院提出上訴狀。如
委任律師提起上訴者，應一併繳納上訴審裁判費。
中    華    民    國  100    年    10    月     19    日
                             書記官   洪千羽